臺北高等行政法院判決　　　　　　　　　　　　　　九十二年度訴字第三八○二號
　　　　　　　　　　　　　　　.
　　原　　　告　甲○○○
　　被　　　告　勞工保險局
　　代　表　人　蔡吉安代理總.
　　訴訟代理人　丙○○
　　　　　　　　丁○○
右當事人間因勞保事件，原告不服行政院勞工委員會中華民國九十二年八月四日勞訴
字第○九二○○二八三二二號訴願決定，提起行政訴訟。本院判決如左：
　　主  文
原告之訴駁回。
訴訟費用由原告負擔。
　　事  實
緣原告係於民國（下同）四十九年六月十一日起由台灣汽車客運股份有限公司第一運
輸處及第二運輸處加保至六十年六月十六日退保，八十四年三月八日再由福元百貨股
份有限公司申報加保，至八十八年八月二十一日退保，並領取四個月老年給付在案。
嗣原告於九十一年十二月三十日以訴願書向被告申請補發其六十年六月十六日停保前
保險年資之老年給付差額。案經被告審查，以原告係於八十八年八月二十一日退職，
不符勞工保險條例第十二條第二項規定，乃於九十二年一月八日以保給老字第○九一
一○三四五五二○號函復不予補發併計年資後老年給付之差額。原告不服，向勞工保
險監理委員會（下稱監理會）申請審議，經該會以九十二年四月十四日（92）保監審
字第○四一○號審議駁回。原告猶未甘服，提起訴願，遭決定駁回後，遂向本院提起
行政訴訟。茲摘敘兩造訴辯意旨如次：
甲、原告方面：
一、聲明：求為判決
１、訴願決定、審議審定及原處分均撤銷。
２、命被告作成補發原告自四十九年六月十一日起至六十年六月十六日止老年給付差
    額之處分。
二、陳述：
１、原告自四十九年六月十一日起由台灣汽車客運股份有限公司第一運輸處及第二運
    輸處參加勞工保險，迄至六十年六月十六日因家庭因素無法上班，亦不知須繼續
    加保，復於八十四年三月八日重回職場，至八十八年八月二十一日因健康因素退
    職。同屬勞工保險之被保險人，為何選擇針對特定時間之被保險人方得補差額，
    且勞工保險條例經常修正、增訂而無法預知，原告於八十八年八月二十一日退職
    ，被告稱須在八十八年十二月九日至九十年十二月二十日退職者，方可向被告申
    請補發老年給付差額，與原告情形僅差距三個月，倘係立法不周，是否應迅速尋
    求補救，追溯既往，而非任由勞工四處投訴。
２、參照勞工保險條例第一條規定，係以保障勞工生活，促進社會安全為其立意精神
    ，且依同條例第十二條第一項：「被保險人退保後再參加保險時，其原有保險年
    資應予併計。」、第三項：「前項被保險人已領取老年給付者，得於本條施行後
    二年內申請補發併計年資後老年給付之差額。」之規定，被告所稱違反母法規定
    。另依被告補充答辯內容，方知勞工保險條例規定雜亂，而該條例新制將在九十
    三年六月十一日立法院會期結束前完成三讀，是僅須曾經參加勞工保險之勞工，
    皆可依自己需要自由選擇。又法律講求證據與事實，亦為社會正義之天平，原告
    僅在二個單位上班，且係九二一受災戶，於四十九年月投保薪資為新台幣（下同
    ）四二○元，其勞工保險補發差額至九十二年十二月二十一日止，請鈞院基於勞
    工保險立意精神、平等權、法外顧及情理，慮及原告特殊個案，研議是否有其他
    途徑或行政裁量權，使原告之勞工保險漏網權益同樣獲得公平保障。
乙、被告方面：
一、聲明：求為判決駁回原告之訴，訴訟費用由原告負擔。
二、陳述：
１、按五十七年七月二十三日施行之勞工保險條例第十五條第二項規定：「被保險人
    停保二年後再加入保險者，以新加入之被保險人論。」、六十八年二月十九日修
    正施行同條例第十二條規定：「被保險人連續參加勞工保險已滿三十日者，於保
    險效力停止之日起六年內再參加保險時，其保險年資應予承認。」、七十七年二
    月三日修正公布同條例第十二條規定：「被保險人退保後再參加勞工保險時，其
    原有保險年資，應予併計。」、九十年十二月十九日修正公布同條例第十二條規
    定：「被保險人退保後再參加勞工保險時，其原有保險年資，應予併計。被保險
    人於八十八年十二月九日以後退職者，且於本條例六十八年二月二十一日修正前
    停保滿二年，或七十七年二月五日修正前停保滿六年者，其停保前之保險年資應
    予併計。前項被保險人已領取老年給付者，得於本條施行後二年內申請補發併計
    年資後老年給付之差額。」。
２、原告於四十九年六月十一日連續加保至六十年六月十六日退保，八十四年三月八
    日再由福元百貨股份有限公司申報加保，迄至八十八年八月二十一日退保，於八
    十八年九月十四日向被告請領老年給付，經被告核發四個月之老年給付在案。嗣
    原告於九十一年十二月三十日申請補發其六十年六月十六日停保前保險年資之老
    年給付差額，而以原告平均月投保薪資二○、一○○元，乘以其所請補發差額之
    十一年勞工保險年資計算，所請老年給付差額為二二一、一○○元。案經被告審
    查，以其於八十八年八月二十一日退職，不得合併原已中斷之年資，乃核定不予
    補發老年給付差額，並經審議審定及訴願決定維持在案。
３、有關原告四十九年至六十年間之勞工保險年資，因其六十年六月間停保後並未在
    一定期間內加保，依六十八年二月及七十七年二月修正前勞工保險條例第十二條
    規定（停保滿二年及六年），其停保前之勞工保險年資已因中斷而告無效，不能
    予以併計。且依上開九十年十二月十九日修正公布之勞工保險條例第十二條第二
    項規定，被保險人須於八十八年十二月九日以後退職者，始得將其停保前之保險
    年資予以併計，原告係於八十八年八月二十一日退職，不符上開規定情形，故被
    告所為處分依法並無不合。
４、七十七年二月三日修正公布之勞工保險條例第十二條固規定：「被保險人退保後
    再參加勞工保險時，其原有保險年資應予併計。」，惟該條於六十八年二月十九
    日修正公布前，係規定於第十五條，其內容為：「保險人停保未滿二年，而已繳
    或依法免繳保險費，或兩者合併滿三個月者，再加入保險時，其已繳或免繳保險
    費期間之權利，概予承認。被保險人停保二年後，再加入保險者，以新加入之被
    保險人論。」，故如被保險人於該舊法施行期間，已停保超過二年，則其保險年
    資，已因而消滅不復存在。嗣雖於七十七年二月三日勞工保險條例修正施行後再
    參加保險，惟其停保前之年資早已消滅而不予併計，故其保險年資應指停保後再
    參加保險年資而言。另依法律不溯既往原則，如行為後法律作有利於當事人之變
    更，除法律另有規定外，亦無從溯及適用於修正前之舊事實。
５、原告於六十年六月十六日退保後，未於兩年內再參加勞工保險，依當時規定，其
    保險年資等權利業已消滅，嗣後雖於八十四年三月八日再行加保，適用七十七年
    二月五日起生效施行之勞工保險條例，惟該條例既無特別規定，故不能使其前原
    已喪失之權利復活，亦有最高行政法院九十二年度判字第二六七號判決見解可參
    。又於九十年十二月十九日修正勞工保險條例第十二條規定時，始增訂第二項以
    使被保險人於八十八年十二月九日以後退職者，得併計停保滿二年或六年之保險
    年資，參照其立法理由，可知在增訂該條項之前，被保險人於舊法施行期間已中
    斷二年或六年之保險年資，即不得併計，故原告係於八十八年八月二十一日退職
    ，係在該新增規定之八十八年十二月九日之前退職，亦不得適用。
    理  由
一、被告代表人原為廖碧英，九十三年五月二十日變更為蔡吉安，茲由其具狀聲明承
    受訴訟，核無不合，應予准許（被告代表人雖於本院九十三年六月十日辯論終結
    後之九十三年六月十六日變更為乙○，惟依行政訴訟法第一百八十二條第一項但
    書規定：「但於言詞辯論終結後當然停止者，本於其辯論之裁判得宣示之。」，
    本院仍得本於其辯論而為裁判）。
二、按六十八年二月十九日修正公布前之勞工保險條例第十五條第二項規定：「被保
    險人停保二年後，再加入保險者，以新加入之被保險人論。」、六十八年二月十
    九日修正公布後之同條例第十二條規定：「被保險人連續參加勞工保險已滿三十
    日者，於保險效力停止之日起六年內再參加保險時，其保險年資應予承認。」、
    七十七年二月三日修正公布之同條例第十二條規定：「被保險人退保後再參加保
    險時，其原有保險年資應予併計。」、九十年十二月十九日修正公布之同條例第
    十二條規定：「被保險人退保後再參加保險時，其原有保險年資應予併計。被保
    險人於八十八年十二月九日以後退職者，且於本條例六十八年二月二十一日修正
    前停保滿二年或七十七年二月五日修正前停保滿六年者，其停保前之保險年資應
    予併計。前項被保險人已領取老年給付者，得於本條施行後二年內申請補發併計
    年資後老年給付之差額。」。
三、本件原告係於四十九年六月十一日起由台灣汽車客運股份有限公司第一運輸處及
    第二運輸處加保至六十年六月十六日退保，八十四年三月八日再由福元百貨股份
    有限公司申報加保，至八十八年八月二十一日退保，並領取四個月老年給付在案
    。嗣原告於九十一年十二月三十日以訴願書向被告申請補發其六十年六月十六日
    停保前保險年資之老年給付差額。案經被告審查，以原告係於八十八年八月二十
    一日退職，不符勞工保險條例第十二條第二項規定，乃於九十二年一月八日以保
    給老字第○九一一○三四五五二○號函復不予補發併計年資後老年給付之差額。
    原告不服，循序起訴主張：同屬勞工保險之被保險人，為何選擇針對特定時間之
    被保險人方得補差額，且勞工保險條例經常修正、增訂而無法預知，倘係立法不
    周，是否應迅速尋求補救，追溯既往，而非任由勞工四處投訴（詳如事實欄所載
    ）云云。惟查：
１、原告係三十三年八月十日生，自四十九年六月十一日起連續加保至六十年六月十
    六日退保，嗣復於八十四年三月八日始再加保，並於八十八年八月二十一日退保
    並申請老年給付，經被告按其平均月投保薪資二○、一○○元，發給四個月老年
    給付計八○、四○○元在案，有勞工保險老年給付申請書、勞工保險現金給付收
    據影本附原處分卷可稽。查原告於六十年六月十六日退保至八十四年三月八日始
    再加保，其停保已逾二年，原告既未於二年內再行參加勞工保險，則其被保險人
    之保險年資等權利，依其加保當時（四十九年六月十一日至六十年六月十六日）
    之勞工保險條例第十五條第二項規定：「被保險人停保二年後，再加入保險者，
    以新加入之被保險人論。」，業已消滅。從而，被告不予補發原告四十九年六月
    十一日至六十年六月十六日年資老年給付差額之處分，於法即無不合。
２、行政法院（現改制為最高行政法院，下同）七十九年十二月份庭長評事聯席會議
    決議：「查四十九年二月二十四日施行之勞保條例第十五條第二項規定，『被保
    險人停保二年後再加入保險者，以新加入之被保險人論。』嗣六十八年二月十九
    日修正施行之該條例第十二條規定『被保險人連續參加勞工保險已滿三十日於保
    險效力停止之日起六年內再參加保險時，其保險年資應予承認。』迄七十七年二
    月三日修正施行之該條例第十二條始規定『被保險人退保後再參加保險時，其原
    有保險年資，應予併計。』依法律不溯既往之原則，被保險人於現行勞保條例施
    行中發生勞保事故時，該條例第十二條規定所謂原有勞保年資，係指間斷不連續
    之保險年資經依各加保當時之勞保條例規定核計後之有效年資而言。本題設之五
    十五年十月一日至五十六年二月一日之保險年資，於六十一年七月一日再參加保
    險時，已經過二年，依再保險當時之勞保條例第十五條規定以新保險論。又六十
    一年七月一日至六十二年一月三十日之保險年資，於六十八年十二月一日再參加
    保險時，因已經過六年，依再保險當時之勞保條例第十二條規定，不予承認，則
    其原有保險年資應指六十八年十二月一日起以後之年資而言。」。原告主張本件
    應追溯既往云云，然查行政法規與民、刑法之適用相同，除非法律明定為溯及既
    往者外，以不溯及既往為原則。本件原告於八十四年三月八日重新加保，其加保
    當時（即七十七年二月三日修正公布）之勞工保險條例第十二條規定：「被保險
    人退保後再參加保險時，其原有保險年資應予併計。」所謂原有勞保年資，係指
    間斷不連續之保險年資經依「各加保當時」之勞保條例規定核計後之「有效年資
    」而言，業經行政法院七十九年十二月份庭長評事聯席會議決議在案有如前述，
    ，而其原自四十九年六月十一日至六十年六月十六日之投保年資，依其加保當時
    （四十九年六月十一日至六十年六月十六日）之勞工保險條例第十五條第二項規
    定，已因原告停保超過二年而消滅，此種法律效果，於原告六十年六月十六日退
    保，並於八十四年三月八日重新加保時已發生，不論原告是否知悉法律規定內容
    ，均不影響其效力，況「實體從舊、程序從新」亦為行政法適用法規原則，即不
    因七十七年二月三日修正公布施行之同條例第十二條規定原有保險年資應予併計
    ，而將原已不得併計之年資，恢復而予以併計，原告主張，殊無足採。
３、九十年十二月十九日修正公布之勞工保險條例第十二條第二項及第三項規定：「
    被保險人於八十八年十二月九日以後退職者，且於本條例六十八年二月二十一日
    修正前停保滿二年或七十七年二月五日修正前停保滿六年者，其停保前之保險年
    資應予併計。」「前項被保險人已領取老年給付者，得於本條施行後二年內申請
    補發併計年資後老年給付之差額。」，係就原不得併計之保險年資，限被保險人
    於八十八年十二月九日以後退職者，始得於該條施行後二年內申請補發併計年資
    後老年給付之差額的放寬規定。惟查原告係於八十八年八月二十一日退職，不符
    「於八十八年十二月九日以後退職者」之要件，故被告核定不予補發併計年資後
    老年給付之差額，依法並無不合。
四、綜上所述，本件原處分並無違誤，審議審定及訴願決定遞予維持，俱無不合。原
    告徒執前詞聲明撤銷，及請求判命被告作成補發原告自四十九年六月十一日起至
    六十年六月十六日止老年給付差額之處分，均為無理由，應予駁回。
據上論結，本件原告之訴為無理由，爰依行政訴訟法第九十八條第三項前段，判決如
主文。
中　　華　　民　　國　　九十三　　年　 　 六　 　 月  　　 二十四    　 日
                              臺 北 高 等 行 政 法 院  第 六 庭
                                          審 判 長 法  官　林樹埔
          　　　　　　　　　　　　　　　　　　　　 法　官　許瑞助
          　　　　　　　　　　　　　　　　　　　　 法　官　曹瑞卿
右為正本係照原本作成。
如不服本判決，應於送達後二十日內，向本院提出上訴狀並表明上訴理由，如於本判
決宣示後送達前提起上訴者，應於判決送達後二十日內補提上訴理由書（須按他造人
數附繕本）。
中　　華　　民　　國　　九十三　　年　 　 六　 　 月  　　 二十四    　 日
              　　　　　　　　 　　　　     　     書記官  方偉皓
